【裁判字號】    99,訴,1355
【裁判日期】    990812
【裁判案由】    返還房屋等
【裁判全文】
臺灣臺北地方法院民事判決              99年度訴字第1355號
原      告  臺北縣政府
法定代理人  甲○○
訴訟代理人  李承志律師
被      告  乙○○
            丙○○
上列當事人間請求返還房屋事件，本院於民國 99年7月29日言詞
辯論終結，判決如下：
    主  文
被告乙○○應給付原告新台幣參萬柒仟肆佰貳拾參元，及自民國
九十八年七月十九日起至清償日止，按年息百分之五計算之利息
。
原告其餘之訴駁回。
訴訟費用由被告乙○○負擔百分之ㄧ，餘由原告負擔。
本判決關於原告勝訴部分，於原告以新台幣參萬元供擔保後，得
假執行。
原告其餘假執行之聲請駁回。
    事  實  及  理  由
壹、程序事項：按訴狀送達後，原告不得將原訴變更或追加他訴
    。但被告同意或擴張或減縮應受判決事項之聲明者，不在此
    限，民事訴訟法第255條第1項第1、3款定有明文。查本件原
    告起訴時，訴之聲明第3、4項係請求被告2人給付新台幣（
    下同）279,509元暨按年息10%計算之利息，及自起訴之翌日
    即民國98年3月27日起至清償日止，按月給付原告新台幣（
    下同）32,251元，原告嗣後於98年9月15日曾具狀為請求金
    額之減縮，復於99年7月29日最後言詞辯論期日當庭就前開2
    項訴之聲明減縮請求被告給付68,746元，及自起訴狀繕本送
    達被告翌日起至清償日止按年息5%計算之利息，此業為被告
    所同意且核屬減縮應受判決事項之聲明，依前揭規定意旨，
    自應准許之，先予敘明。
貳、實體事項：
一、原告起訴主張：
（一）被告2人因占有使用原告所管理坐落臺北縣新店市○○段
      第141地號土地及其上第221建號建物暨附屬建物（門牌號
      碼臺北縣新店市○○路2巷2號，面積為60.85平方公尺，
      下稱系爭房地），並曾在系爭房屋後方增建二者可互通且
      使用上無法分離之2層樓鐵皮屋，嗣因其等已不符合行政
      院人事行政局84年4月8日84局給字第12745號函之續住條
      件，已喪失續住之權利，經原告依繁盛地區眷舍加強處理
      實施方案之作業時間，於97年3月19日以函文通知被告2
      人同意延展搬遷日期至97年6月30日前搬遷完畢，被告丙
      ○○雖於97年10月16日將戶籍遷出系爭房地，但實際仍居
      住於該處，而被告乙○○有身心障礙之情事，原告曾屢次
      媒介社福機構予以安置卻遭拒，被告乙○○逾前開搬遷期
      限後亦未遷出而續住在系爭房屋中，迨於本件起訴後之98
      年11月16日始自行遷離系爭房屋，惟並未與原告辦理點交
      程序，且被告2人所有之後方增建鐵皮屋部分亦屬無權占
      用原告之土地，為此依民法第767條規定，請求被告2人返
      還系爭房地，及拆除前開增建之鐵皮屋。又以，被告在無
      權占用系爭房地期間，原告均無法管理使用，自受有相當
      於租金之不當得利或損害，原告自得依民法第179條或第
      184條規定，請求被告2人給付相當於租金之不當得利或損
      害，因系爭房地位於台北縣新店市之菁華都市用地，為此
      請求被告給付自無權占用之日即97年6月30日(7月1日)起
      至被告2人自行遷離之日即98年11月16日止相當於租金之
      不當得利或損害共計為68,746元（計算式：60.85平方公
      尺×每平方公尺公告地價16,400元×年息5%÷12×《16＋
      16 /30》＝68,746）。並聲明：(一)被告應將坐落臺北縣新
      店市○○段第141地號土地及其上第221建號建物暨附屬建
      物（門牌號碼臺北縣新店市○○路2巷2號，面積為60.85
      平方公尺返還予原告。(二)被告應將坐落臺北縣新店市○○
      段第141地號土地上之第221建號建物後方之二層樓鐵皮屋
      拆除後，返還土地予原告。(三)被告應給付原告68,746元，
      及自起訴狀繕本送達翌日起至清償日止按年息5%計算之利
      息。(四)願供擔保請准宣告假執行。
（二）對被告抗辯之陳述略以：被告丙○○雖曾於97年10月16日
      陳報已將戶籍遷離系爭房屋，但實際上仍續住系爭房屋中
      ，而被告乙○○所稱於98年4月1日搬離一事，因其戶籍並
      未辦理遷出，且其搬離時並未曾與原告進行點交程序，其
      應有繼續占用之事實，迄本件審理中之98年11月16日被告
      始與原告進行點交；另系爭房屋後方之2層樓鐵皮屋係被
      告自行搭蓋，目前亦未拆除。至於被告所提出原告於97年
      9 月1日之函文中所載關於被告應於97年9月30日）前返還
      之函文，僅係對被告違法占用之催告，並非同意被告在該
      期限前可合法占用，是原告自得請求自97年7月1日起至其
      等遷離之日止相當於租金之不當得利或損害。
二、被告丙○○抗辯以：其在原告催請搬離期限即97年7月1日時
    即已搬離系爭房屋，並無原告所指繼續居住之事實，戶籍登
    記且已辦理遷出，於搬離時並已不願繼續享有系爭房屋後方
    增建鐵皮屋部分之權利，自無仍令其負遷讓返還系爭房屋及
    所佔用土地，或拆除系爭房屋後方鐵皮屋後返還所佔用土地
    之義務，且其亦無原告所指97年7月1日至98年11月16日間仍
    居住使用系爭房屋之情形，原告且曾同意延後搬離期限至97
    年9月30日，亦無返還該期間相當於租金之占用利益或賠償
    該損害與原告之義務。被告乙○○則抗辯以：自97年7月1日
    起被告乙○○雖有一人居住在系爭房屋，但已於98年4月1日
    自行遷出系爭房屋，戶籍登記部分亦已於98年10月間即辦理
    遷出，於本件審理中為原告之請求亦有於98年11月16日與原
    告進行點交完畢，至於系爭房屋後方之鐵皮屋部分，之前係
    被告二人之父所搭蓋，父親死亡後即由被告乙○○居住使用
    ，於遷離系爭房屋時即不要就該鐵皮屋部分之權利，自無仍
    對原告負返還系爭房屋及所佔用土地，或拆除系爭房屋後方
    鐵皮屋後返還所佔用土地之義務。另原告所請求之不當得利
    部分並無理由，其亦無法負擔等語。並均聲明：原告之訴及
    其假執行之聲請均駁回。
三、本件原告主張系爭房地為臺北縣所有，於97年間迄今原告均
    擔任管理機關，並曾以宿舍提供方式經被告2人居住使用，
    因被告2人嗣後不符行政院人事行政局84年4月8日84局給字
    第12745號函之續住條件，並經原告於97年3月19日以函文通
    知被告2人同意延展搬遷日期至97年6月30日前搬遷完畢等情
    ，業據其提出土地、建物登記謄本及前述通知搬遷函文影本
    各一份為證，被告對此亦不爭執，自堪信屬實。其次：
（一）關於被告丙○○部分，原告主張被告丙○○自97年7月1日
      起仍有續住系爭房屋一節，已為被告丙○○所否認，依民
      事訴訟法第277前段關於當事人主張有利於己之事實者，
      就其事實有舉證責任之規定，自應由原告負舉證責任，然
      而，原告所提出卷附95年2月18日之臺北縣政府全戶戶籍
      資料表影本上，雖記載斯時被告丙○○設籍該處且註記為
      現住人口，衡以被告丙○○之父生前係居住在系爭房屋中
      ，被告丙○○為辦理戶籍登記需要而設籍在系爭房屋，至
      多僅足說明被告丙○○曾有設籍該處之情形，尚難憑此即
      謂被告丙○○在原告催請搬離後仍有實際上居住該處之事
      實，原告復未提出其他積極證據證明被告丙○○在97年7
      月1日後曾有居住系爭房屋之事實，已難認被告丙○○於
      97年7月1日後有無權占用系爭房地之情形，遑論依原告自
      承曾於98年11月16日與被告乙○○進行遷離後點交之情狀
      ，亦可見於本件言詞辯論終結時被告丙○○確無居住使用
      系爭房地而妨害原告所有權之行為，原告仍請求被告丙○
      ○遷離系爭房地以除去其侵害，亦無權利保護必要而乏理
      由，此部分自應予駁回。再按，動產因附合而為不動產之
      重要成分者，不動產所有人取得動產所有權，民法第811
      條定有明文規定，是主建物附加之增建物如無獨立出入口
      ，不能為獨立使用者，應屬主建物之附屬物而為主建物之
      一部分（參見最高法院85年度臺上字第807號、87年度臺
      上字第546號民事判決意旨）；查本件原告主張系爭房屋
      後方前由被告2人之父所增建之2層樓鐵皮屋部分（即原告
      99年5月31日陳報狀所附土地複丈成果圖所示B部分），目
      前亦為被告丙○○所有一事，已為被告丙○○所否認，並
      辯稱於父親死亡後即由被告乙○○所使用，且兩造既不爭
      執該增建之2層樓鐵皮屋部分，與系爭房屋原有部分內部
      係互通且無法單獨分離使用，該增建之鐵皮屋成為系爭房
      屋之附屬物，依前揭規定意旨說明，此增建之鐵皮屋已為
      系爭房屋之一部分而同屬國有，實難認被告丙○○就此增
      建者有何得為拆除之處分權存在，否則，縱使該增建部分
      得與系爭房屋區別而有獨立不動產所有權，被告丙○○並
      已自其父親處繼承取得該權利，被告丙○○於本院最後言
      詞辯論期日既已當庭陳稱在其搬離系爭房屋時，不要該增
      建部分而有拋棄該權利之意，依民法第764條第1項關於物
      權除法律另有規定外，因拋棄而消滅之規定，仍難謂被告
      丙○○尚負有拆除該增建部分之義務，原告此部分請求，
      即非有據。進而，關於原告復主張被告丙○○應就97 年7
      月1日起至98年11月16日止之期間，依民法第179條不當得
      利或第184條第1項前段侵權行為之規定，返還其無權占用
      系爭房屋中計60.85平方公尺之不當利得或侵權行為損害
      賠償金部分，如前述，原告既未能舉證證明被告丙○○於
      上開期間確有占用系爭房屋之事實，自難認原告有無法律
      上原因而受有利益，或不法侵害原告權利之行為，原告此
      部分請求，亦非有理。
（二）關於被告乙○○部分：
      (1)原告主張被告乙○○自97年7月1日起仍有續住系爭房屋
        一節，固為被告乙○○所不爭執，惟關於98年4月1日後
        其仍有繼續占用系爭房地之行為，則為被告乙○○所否
        認，並辯稱其自98年4月1日即已遷離該處，而觀諸原告
        亦不爭執於98年11月16日與被告乙○○辦理系爭房屋點
        交程序時，被告乙○○確已未居住該處之事實，依民事
        訴訟法第277前段關於當事人主張有利於己之事實者，
        就其事實有舉證責任之規定，原告就所主張被告乙○○
        自98年4月1日至98年11月16日期間仍有占用系爭房地之
        事實，即應舉證以實其說，而原告僅提出97年11月4日
        記載被告乙○○源育設籍該處且註記為現住人口之臺北
        縣政府全戶戶籍資料表影本一份為憑，如前述說明，僅
        足說明被告乙○○有設籍該處之行為，並無從認被告乙
        ○○在98年4月1日後迄98年11月16日確有實際上居住該
        處之事實，在原告復未提出其他證據證明之情況下，原
        告主張被告乙○○自98年4月1日後仍居住使用系爭房屋
        一節，即難憑認，遑論依前述原告自承曾於98年11月16
        日與被告乙○○進行遷離後點交之情狀，亦可見於本件
        言詞辯論終結時被告乙○○已無妨害原告所有權之行為
        ，原告仍請求被告乙○○遷離系爭房地以除去其侵害，
        亦無權利保護必要而同乏理由。又以，關於原告主張系
        爭房屋後方增建之2層樓鐵皮屋部分，亦據被告乙○○
        否認目前為其所有，而如前述，該增建之2層樓鐵皮屋
        部分既已成為系爭房屋之附屬物而同屬國有，被告乙○
        ○就此增建者並無得予以拆除之處分權存在，且被告乙
        ○○於本院最後言詞辯論期日亦當庭陳稱在其搬離系爭
        房屋時，已不要該增建部分而有拋棄之意，依民法第
        764條第1項規定，被告乙○○自不負有拆除該增建部分
        之義務，原告此部分請求，亦非有理。
      (2)末按，無法律上原因而受利益，致他人受損害者，應返
        還其利益，民法第179條前段定有明文。又因故意或過
        失，不法侵害他人之權利者，負損害賠償責任，民法第
        184條第1項前但亦有明文。再於城市地方租用房屋之租
        金，以不超過土地及建築物申報總價額年息10%為限，
        而前開規定於租用基地建築房屋之情形準用之，土地第
        97 條第1項、第105條亦有明文。另土地法第97條第1項
        規定所謂之土地價額，依同法施行細則第25條之規定，
        係指法定地價而言，而土地法第148條規定土地所有權
        人依土地法所申報之地價為法定地價，故土地法第97條
        所謂之土地申報價額，即指該土地之申報地價，惟依平
        均地權條例施行細則第21條關於公有土地，以各該宗土
        地之公告地價為申報地價，免予申報之規定，於公有土
        地之申報地價即為法定地價。本件原告復主張被告乙○
        ○自97年7月1日起至98年11月16日止，係無權占用系爭
        房屋中計60.85平方公尺部分，請求其依民法第179條不
        當得利或第184條第1項前段侵權行為之規定，對原告負
        不當得利返還或侵權行為損害賠償責任者，就前述被告
        乙○○自認有占用之97年7月1日至98年3月31日期間，
        被告乙○○確係無法律上原因而受有相當於租金之不當
        得利，或亦有不法侵害原告所有權之行為，原告自得請
        求被告乙○○給付上開占用期間內之不當利得或侵權行
        為損害賠償金。本院審酌系爭土地位於臺北縣新店市○
        ○路2巷2號，屬於城市地方，被告乙○○使用系爭土地
        之用途即為土地法所規定之住宅房屋用途，當有該租金
        限制規定之適用，而參酌目前關於國有土地之租金計算
        ，係以申報地價之年息比例計算租金之行政慣例，且以
        供為房屋基地時，係不超過申報地價5%方式予以計收，
        此租金之計算標準自得據為本件原告所主張相當於租金
        之不當得利返還款之參考；是以，參酌系爭房地坐落位
        置距離捷運新店站不遠，附近交通便捷，區域非偏僻，
        有原告所提出系爭房地附近位置圖、照片等件在卷為憑
        ，本院認依系爭房地之坐落位置、繁榮程度、經濟用途
        、被告使用所能獲利之情形等因素，認被告無權占用系
        爭房相當於租金之不當得利，應按原告所主張不加計系
        爭房屋申報價額而僅依系爭土地公告地價之總價額年息
        5%計算，較為允當。是系爭土地自97年迄今之公告地價
        均為16,400元，有公告現值及公告地價查詢表一份附卷
        可稽，依原告僅請求被告所占用系爭房地中之面積
        60.85平方公尺者計算，被告應給付原告相當於租金之
        不當得利，自97年7月1日起至98年3月31日止者應為
        37,423元（詳如附表所示），原告在此數額範圍內之請
        求，應有理由。至於原告另主張被告乙○○自98年4月1
        日起迄98年11月16日止，亦有無權占用系爭房地而有不
        當得利或對其構成侵權行為部分，如前述，已為被告乙
        ○○所否認，原告復未能舉證以實其說，原告就此期間
        內謂被告乙○○亦應對其負不當得利或侵權行為之損害
        賠償責任，則無理由，應予駁回。
四、從而，原告依民法第179條關於不當得利或民法第184條第1
    項前段關於侵權行為之規定，請求被告乙○○給付37,423
    元，及自起訴狀送達被告乙○○翌日即98年7月19日起至清
    償日止，按年息百分之五計算之法定遲延利息，洵為有據，
    應予准許。至於其餘部分及對被告丙○○之訴，則均無理由
    ，應予駁回。
五、兩造其餘之攻擊或防禦方法及證據，經本院斟酌後，認為均
    不足以影響本判決之結果，自無逐一詳予論駁之必要，併此
    敘明。
六、本件關於原告勝訴部分，原告陳明願供擔保以代釋明，聲請
    宣告假執行，核與民事訴訟法第390條第2項規定並無不合，
    爰酌定相當擔保金額准許之；至於原告敗訴部分，其假執行
    之聲請即失所依附，應予駁回。
七、訴訟費用負擔之依據：民事訴訟法第79條。
中    華    民    國    99    年    8     月    12    日
                  民事民六庭    法  官  林麗真
以上正本係照原本作成
如對本判決上訴，須於判決送達後20日內向本院提出上訴狀
中    華    民    國    99    年    8     月    12    日
                                書記官  黃靖雅
附表：
依原告請求以被告所占用面積中計60.85平方公尺，按每平方公
尺之97年7月1日至98年3月31日之當年期公告地價16,400元計算
，共計為37,423元（詳細計算式為：60.85平方公尺×每平方公
尺公告地價16, 400元×年息5%÷12×9個月＝37,423）

司法院資訊處製作；財團法人民間司法改革基金會備份。
